【裁判字號】    98,訴,2143
【裁判日期】    990514
【裁判案由】    侵權行為損害賠償
【裁判全文】
臺灣高雄地方法院民事判決              98年度訴字第2143號
原      告  甲○○
被      告  乙○○
            丙○○
上列當事人間損害賠償事件，本院於民國99年4 月20日言詞辯論
終結，判決如下：
    主      文
被告應連帶給付原告新臺幣伍萬元，及自民國九十八年十月九日
起至清償日止，按年息百分之五計算之利息。
原告其餘之訴駁回。
訴訟費用由被告連帶負擔十分之一，餘由原告負擔。
本判決第一項得假執行。但被告如以新台幣伍萬元供擔保，得免
為假執行。
原告其餘假執行之聲請駁回。
    事實及理由
一、本件被告丙○○經合法通知，未於最後言詞辯論期日到場，
    核無民事訴訟法第386 條所列各款情形，爰依原告之聲請，
    由其一造辯論而為判決。
二、原告主張：被告乙○○係宏業廣告派報公司負責人，被告丙
    ○○受僱於乙○○擔任夾報、發放傳單工作，被告乙○○明
    知他人交付之文宣資料（下稱系爭文宣），標題為「燕巢不
    能淪為霸權政治、黑道治鄉」，內容為「本次代表會，鄉長
    兒子帶一些朋友來代表會關心，有凸顯霸權之嫌，代表同仁
    深感壓力」等語，指涉原告為黑道份子，卻指示被告丙○○
    於民國97年10月17日、18日，在高雄縣燕巢鄉一帶，向不特
    定人散布系爭文宣，故意不法侵害原告之名譽權，被告所涉
    共同散布文字誹謗罪，業經法院判處罪刑確定在案，原告遭
    被告誹謗，已對原告之名譽造成重大損害，精神上受有痛苦
    ，爰均依民法第184 條、第195 條第1 項之規定提起本件訴
    訟，請求被告應賠償原告之損害，及登報道歉回復原告名譽
    。並聲明：（一）被告應於「聯合報」、「蘋果日報」、「
    自由時報」等三大報紙高雄地區地方版或社會版之頭版以半
    版版面，將詳如起訴狀附件所示道歉啟示內容，依上列順序
    每報刊登一天，連續刊登三天方式，刊登道歉啟事。（二）
    被告應連帶給付原告新臺幣（下同）100 萬元，及自起訴狀
    繕本最後送達翌日起至清償日止，按年息百分之5 計算利息
    。（三）願供擔保，請准宣告假執行。
三、被告則均以：渠等固經刑事判決認定有誹謗犯行，然刑事判
    決所認定之事實，於獨立民事訴訟之裁判時，本不受其拘束
    ，且渠等與原告向無任何政治糾紛或其他恩怨，並無以系爭
    文宣攻擊或妨害原告名譽之動機或理由，系爭文宣亦非渠等
    製作或參與製作，當天交付系爭文宣之人並未表明身分，亦
    未告知文宣內容，系爭文宣內容既非渠等所明知或可得預見
    而知，渠等自無侵害原告名譽之故意或過失，況系爭文宣內
    容並無明確指稱原告為黑道份子之文字，且係對原告主事下
    之燕巢鄉鄉政之可受公評之事為評論，及對未來之事所為個
    人意見表達，符合「合理評論」原則，依刑法第311 條第3
    款規定，屬不罰之行為，而有阻卻違法事由存在，系爭文宣
    自無侵權行為可言等語，資為抗辯。並聲明：（一）原告之
    訴駁回。（二）如受不利判決，願供擔保免為假執行。
四、兩造不爭執事項：
（一）被告乙○○係宏業廣告派報公司負責人，被告丙○○受僱
      於被告乙○○擔任夾報、發放傳單工作。
（二）被告乙○○於97年10月17日19時許收受他人交付之系爭文
      宣，並指示被告丙○○於在高雄縣燕巢鄉一帶，向不特定
      人散布系爭文宣。
（三）系爭文宣標題為「燕巢不能淪為霸權政治、黑道治鄉」，
      內容為「本次代表會，鄉長兒子帶一些朋友來代表會關心
      ，有凸顯霸權之嫌，代表同仁深感壓力」等語。
（四）原告對被告提起誹謗之刑事告訴，經本院刑事庭審理後，
      依共同散布文字誹謗罪，以98年度審簡字第2125號，判處
      罪刑確定在案。
五、兩造爭執事項：
（一）被告是否有共同侵害原告名譽？
（二）原告得請求被告賠償精神慰撫金應以若干金額為適當？
（三）原告請求以登報道歉之方式回復名譽，是否適當？
六、本院之判斷：
（一）按因故意或過失，不法侵害他人之權利者，負損害賠償責
      任；不法侵害他人之身體、健康、名譽、自由、信用、隱
      私、貞操，或不法侵害其他人格法益而情節重大者，被害
      人雖非財產上之損害，亦得請求賠償相當之金額，民法第
      184 條第1 項、第195 條第1 項分別定有明文。而民法上
      名譽權之侵害非即與刑法之誹謗罪相同，名譽有無受損害
      ，應以社會上對個人評價是否貶損作為判斷之依據，苟其
      行為足以使他人在社會上之評價受到貶損，不論其為故意
      或過失，均可構成侵權行為，其行為不以廣佈於社會為必
      要，僅使第三人知悉其事，亦足當之；慰藉金之賠償須以
      人格權遭遇侵害，使精神上受有痛苦為必要，其核給之標
      準固與財產上損害之計算不同，然非不可斟酌雙方身分資
      力與加害程度，及其他各種情形核定相當之數額，最高法
      院住有90年台上字第646 號、51年台上字第223 號判例可
      資參照。
（二）查被告乙○○係宏業廣告派報公司負責人，被告丙○○受
      僱於乙○○擔任夾報、發放傳單工作，被告乙○○指示丙
      ○○於97年10月17日、18日，在高雄縣燕巢鄉一帶，向不
      特定人散布標題為「燕巢不能淪為霸權政治、黑道治鄉」
      ，內容為「本次代表會，鄉長兒子帶一些朋友來代表會關
      心，有凸顯霸權之嫌，代表同仁深感壓力」等語之系爭文
      宣，已對原告之名譽產生損害，有侵害原告名譽權之情事
      ，符合民法第184 條第1 項侵權行為之要件，被告自應就
      此對原告負損害賠償之責。
（三）查被告於上揭時、地，以文字誹謗原告之方式，使原告名
      譽受有侵害，應負擔損害賠償之責等事實，業如上述。被
      告係在原告生活之高雄縣燕巢鄉散布系爭文宣，已使原告
      在社會上之人格評價受到貶損，名譽權受到侵害，精神上
      受有痛苦，是原告依民法第195 條第1 項之規定，請求被
      告賠償因此所生非財產上損害，自應准許。本院審酌被告
      乙○○、丙○○分別為派報公司負責人、職員，未斟酌派
      報文宣之內容，因貪圖小利，侵害原告之名譽。而原告為
      高職畢業，現為鄉長，97年度稅務財產所得為1,026,064
      元，財產總額6,603,658 元；被告乙○○為二專畢業，現
      為派報公司負責人，97年度稅務財產所得為100,710 元，
      財產總額1,103,625 元；被告丙○○97年度稅務財產所得
      為360,000 元，名下無不動產，此有兩造之個人基本資料
      查詢結果及稅務電子閘門財產所得調件明細表在卷可查，
      經衡酌本件事件起因、被告手段及原告所受損害與兩造教
      育、社會地位、資力等一切情形，認原告請求1,000,000
      元之精神慰撫金尚嫌過高，應以50,000元較屬公允，逾此
      數額之請求，為無理由。
（四）按不法侵害他人之名譽，被害人得請求回復名譽之適當處
      分，民法第195 條第1 項後段定有明文。所謂回復名譽之
      適當處分，並無一定限制，係指該處分在客觀上足以回復
      被害人之名譽且屬必要者而言。又按報紙為現今台灣地區
      不可或缺，且屬相當普遍使用之傳播媒介，公示作用良好
      ，而登報道歉，除具有澄清事實之功能外，尚具有使在公
      然場合遭侵害名譽之受害者，得在同樣公然場合接受侵害
      者道歉之平等對待功能，以撫平名譽受侵害者之心理創傷
      ，故不法侵害他人之名譽，應否以登報道歉之方式，回復
      名譽，自應斟酌侵害行為之惡性、被害人之受害程度，以
      及登報道歉方式所造成侵害人之負擔等各種情形，予以斟
      酌。本院審酌被告係於兩造所居住之高雄縣燕巢鄉散布系
      爭文宣而侵害原告之名譽，其散佈程度並非以全國報紙讀
      者為主，獲悉此事人數較少，據此，審酌被告侵害行為之
      方式及惡性、原告之受害程度等，本院認本件經由本院刑
      事案件及本件民事判決之宣示，應已足夠回復原告之名譽
      ，原告請求被告應在聯合報、自由時報及蘋果日報之三大
      報，以半版版面刊登道歉啟事，不僅在客觀上非屬回復原
      告名譽之必要者，且於侵害原告名譽之比例上，亦難認適
      當，且將造成被告過重之負擔。綜上，原告請求被告應以
      在前開三大報登報道歉方式回復名譽，此部分之請求為無
      理由，應予駁回。
七、綜上所述，原告依民法第184 條第1 項前段、第195 條第1
    項之侵權行為法律關係，請求被告給付5 萬元，及自起訴狀
    繕本最後送達翌日起即98年10月9 日起至清償日止按週年利
    率百分之5 計算之利息，為有理由，應予准許；逾此範圍之
    請求，為無理由，應予駁回。
八、本件原告勝訴部分為關於財產權之訴訟，所命給付之金額未
    逾50萬元之所為被告敗訴判決，應依民事訴訟法第389 條第
    1 項第5 款規定，依職權宣告假執行，是原告聲請就勝訴部
    分供擔保為假執行，即無必要。本院並依同法第392 條第2
    項規定，依聲請宣告被告得供擔保，免為假執行。至原告敗
    訴部分，其假執行聲請即失所附麗，應併予駁回。
九、本件事證已臻明確，兩造其餘陳述及攻擊防禦方法經本院斟
    酌後認均不影響本判決之結果，爰不再逐一詳予論述，附此
    敘明。
十、據上論結，本件原告之訴為一部有理由，一部無理由，依民
    事訴訟法第385 條第1 項前段、第79條、第389 條第1 項第
    5 款、第392 條第2 項，判決如主文。
中    華    民    國    99    年    5     月    14    日
                  民事鳳山分庭  法  官  林意芳
以上正本係照原本作成。
如不服本判決，應於送達後20日內，向本院提出上訴狀並表明上
訴理由，如於本判決宣示後送達前提起上訴者，應於判決送達後
10日內補提上訴理由書（須附繕本）。
中    華    民    國    99    年    5     月    17    日
                                書記官  劉國偉

司法院資訊處製作；財團法人民間司法改革基金會備份。
